【裁判字號】    97,台上,1427
【裁判日期】    970403
【裁判案由】    強盜殺人
【裁判全文】
最高法院刑事判決            九十七年度台上字第一四二七號
上  訴  人  甲○○
                    號
選任辯護人  張仁懷律師
上列上訴人因強盜殺人案件，不服台灣高等法院台南分院中華民
國九十六年十二月十八日第二審更審判決（九十六年度上重更(三)
字第一六四號，起訴案號：台灣雲林地方法院檢察署九十二年度
偵字第四四三二、四八九九號），提起上訴，本院判決如下：
    主  文
原判決撤銷，發回台灣高等法院台南分院。
    理  由
本件原判決認定：上訴人甲○○（加重竊盜罪部分經原審上訴審
判處有期徒刑伍年確定）、已定讞被告吳登福（經原審上訴審以
加重竊盜罪及加重強盜罪各判處有期徒刑伍年貳月、拾年，並定
應執行刑為有期徒刑拾肆年陸月確定）、柯清聯（經原審上訴審
以加重竊盜罪判處有期徒刑肆年拾月確定）、吳呈期（檢察官通
緝中）四人，共同意圖為自己不法之所有，於民國九十二年十月
十五日凌晨二時許，由甲○○駕駛竊得之二一０二－ＧＬ號（案
發後已改懸八二二０－ＧＬ號車牌）小貨車，搭載吳登福、柯清
聯、吳呈期，至雲林縣四湖鄉鹿場村雲一三六號公路與雲一五五
號公路口旁黃守之鵝場，行竊幼鵝。抵達後，為免遭人發覺，吳
登福下車，將隔鄰飼養狗隻毒斃後（毀損部分未經告訴），甲○
○將上開小貨車倒車停於黃守鵝場旁巷道巷口處，車頭朝巷口停
放，熄火，並在車上把風。吳登福留在後車斗，接應幼鵝，而由
吳呈期持客觀上足以對人之生命、身體、安全構成威脅，具有危
險性之破壞剪、鉗子、美工刀等兇器，先以破壞剪、鉗子破壞該
鵝場木板圍欄、鐵柵欄，再以美工刀劃破鵝場內塑膠布棚（毀損
部分未經告訴），接著由柯清聯、吳呈期帶著籠子，侵入鵝場，
竊得一百餘隻幼鵝，放入後車斗，旋又進入接續竊取幼鵝時，為
夜宿鵝舍與其配偶柯黑香共同守夜之黃守察覺，持一支糞叉追來
，柯清聯及吳呈期即由原侵入路線逃出，將再次接續竊得之幼鵝
，倒入後車斗後，柯清聯先逃至雲一三六號公路，再轉入雲一五
五號公路紅綠燈下，當時在車上把風之甲○○即將車子起動，開
出巷道，轉入雲一三六號公路。而在巷口東側之吳登福、吳呈期
二人，被黃守追上，即共同為脫免逮捕，互為犯意聯絡，一起與
持糞叉的黃守拉扯，壓制黃守，以拒退黃守追捕，吳登福並以台
語喊：「乎死、乎死」等語，以脅迫黃守放棄追捕。但黃守不為
所動，仍上前將甲○○車輛攔住，致甲○○車輛暫時煞停，吳登
福、吳呈期二人，隨即爬上後車斗。黃守為防竊賊逃脫，右腳在
前，左腳在後，擋在小貨車前之右方，持糞叉揮打駕駛座前方擋
風玻璃，因而使擋風玻璃有網狀裂痕。斯時，甲○○為脫免逮捕
，竟單獨基於殺人之故意，起意施強暴輾死黃守，立即啟動車輛
，往前撞倒黃守，黃守經撞及後，右腳在前，倒在車前下方右邊
，頭部自然偏向右側，甲○○此時往前開駛，致車子右前輪，輾
過黃守右小腿內側，右後輪輾過「黃守」右腹部、右胸部、左臉
部，造成黃守：顏面部及唇部呈暗紅色，兩眼瞳孔放大，左面
部明顯車胎壓痕二十×十二公分，右耳溢出血液。兩側肋骨多
發性骨折，右前胸乳頭處擦傷四×四公分，右側腹肋交界處四處
斜向點狀瘀擦傷四×四公分。尾底骨部擦瘀傷五×五公分。
右小腿後部擦瘀傷十六×四公分，右小腿內側部不規則狀車胎壓
痕併皮下瘀傷八×四公分，右膝前部二處油漬痕，各為０．七 ×
０．二公分及０．五×０．三公分，左足部跟骨部擦瘀傷六×六
公分右顳部頭皮下血腫六×四公分，左側前顱腔橫向顱骨骨折
六公分，右側後顱腔斜向顱底骨骨折六公分，腦輕度鬱血。腹
胸部左側第二至第十肋骨側緣骨折，右側第二至第七肋骨側緣骨
折，左側胸腔側部胸壁血腫十二×八公分，右側胸腔側部胸壁血
腫十×八公分。兩側肺葉均呈明顯鬱血，呈肺出血。後心包
膜表面瘀血，下腔靜脈及右心房處瘀血三×二公分。甲狀腺、
膀胱周圍出血。膀胱恥骨上瘀血腫三×二公分等處受傷。黃守
因遭車輛壓擊胸部及頭部，造成全身上開多處外傷；雖顱骨及顱
底骨骨折，但顱內無腦實質及硬腦膜下腔出血；胸部多處骨折如
左右胸多處肋骨骨折，但胸腔內無血胸及肺萎縮；心臟及大血管
，除下腔靜脈及右心房處血腫外，無血管創傷性破裂；腹腔內無
大量出血。其死亡機轉為：胸部經壓擊後，造成兩側肋骨斷裂骨
折，重力重擊左心室，引發原發性心室節律障礙，而立即死亡；
即黃守因遭車輛壓擊胸部，造成兩側肋骨骨折及下腔靜脈及右心
房處血腫，導致心臟震傷，立即死亡。甲○○駕駛前開小貨車右
轉進入雲一五五號公路，柯清聯亦爬上右前座，開回雲林縣口湖
鄉。柯黑香因聽見丈夫黃守，與甲○○等人爭執聲後，驚醒而追
出查看，僅見竊賊駕駛小貨車，於雲一五五公路紅綠燈處，右轉
逃逸，黃守則已倒臥在路上（如原判決附圖ｆ所示），經緊急送
醫急救，仍無法救治。甲○○、吳登福、柯清聯、吳呈期四人，
於逃離現場後，柯清聯中途先下車，甲○○、吳登福、吳呈期三
人，即將向黃守竊得之三百餘隻幼鵝，連夜載往雲林縣四湖鄉溪
尾村「王俊郎」鵝場，王俊郎以市價一半價格，向甲○○收購上
開贓物（王俊郎故買贓物部分，業經原審上訴審判處有期徒刑四
年確定）。甲○○嗣將上開小貨車，開往台南縣北門鄉鯤江村南
鯤鯓廟後方產業道路丟棄，並與吳登福、柯清聯、吳呈期，分頭
藏匿。嗣除吳呈期在逃外，甲○○等三人陸續經雲林縣警察局台
西分局派員拘捕到案等情。因而撤銷第一審關於論處上訴人甲○
○強盜殺人罪刑部分之判決，改判仍論上訴人以犯強盜罪而故意
殺人罪，判處死刑，並諭知褫奪公權終身，固非無見。
惟查：（一）有罪判決之事實一欄，為判斷其適用法令當否之準
據，法院應將依職權認定與論罪科刑有關之事實，翔實記載，然
後於理由內逐一說明其憑以認定之證據，並使事實認定與理由之
說明，前後一致，互相適合，方為合法。倘事實認定與理由之說
明，不相一致；或事實與理由欄內之記載，前後齟齬，按諸刑事
訴訟法第三百七十九條第十四款後段規定，均屬判決理由矛盾之
當然違背法令。又刑法第十三條第一項及第二項所規範之犯意，
學理上稱前者為確定故意或直接故意，後者為不確定故意或間接
故意。前者乃行為者明知並有意使其發生，故對於行為之客體及
結果之發生，皆有確定之認識，並促使其發生；後者為行為者對
於行為之客體或結果之發生，預見其發生，並無確定之認識，但
苟如其預見發生，亦與其本意相符。原判決事實記載：「……甲
○○為脫免逮捕，竟單獨基於殺人之故意，起意施強暴輾死黃守
，立即啟動車輛，往前撞倒黃守……」等情（原判決第三頁第九
至十行），似認定上訴人對於行為之客體及結果之發生，皆有確
定之認識，並促使其發生，而有殺害被害人之確定故意（直接故
意）；惟於理由欄綜合相關之證據資料，論述說明：「一般意外
車禍，遭車子撞到者，經常有死亡情形，此為常識。至刻意開車
輾過身體，造成死亡機率非常的高，此應是甲○○明知之情事。
」等旨（原判決第二十四頁第六至九行），依其論述，指如刻意
開車輾過人之身體，雖造成死亡之機率非常高，但仍有未必因之
死亡之例外情形，似認定上訴人對於行為之客體或結果之發生，
並無確定之認識，但若其發生，亦與其本意相符，乃基於殺害被
害人之不確定故意（間接故意）。其事實之認定及理由之論述說
明，前後不盡一致，致事實不盡明瞭，不足為適用法律之依據，
已有未合。（二）刑法第三百二十九條準強盜罪之規定，旨在以
刑罰之手段，保障人民之身體自由、人身安全及財產權，免受他
人非法之侵害。立法者就竊盜或搶奪而當場施以強暴、脅迫者，
僅列舉防護贓物、脫免逮捕或湮滅罪證三種經常導致強暴、脅迫
行為之具體事由，係選擇對身體自由與人身安全較為危險之情形
，視為與強盜行為相同，而予以重罰，擬制為強盜行為之準強盜
罪構成要件行為，雖未如刑法第三百二十八條強盜罪之規定，將
實施強暴、脅迫所導致被害人或第三人不能抗拒之要件予以明文
規定，惟必於竊盜或搶奪之際，當場實施之強暴、脅迫行為，已
達使人難以抗拒之程度，其行為之客觀不法，方與強盜行為之客
觀不法相當，而得與強盜罪同其法定刑，司法院釋字第六三０號
解釋闡述甚明。原判決事實認定：「黃守為防竊賊逃脫，右腳在
前，左腳在後，擋在小貨車前之右方，持糞叉揮打駕駛座前方擋
風玻璃，因而使擋風玻璃有網狀裂痕。斯時，甲○○為脫免逮捕
，竟單獨基於殺人之故意，起意施強暴輾死黃守，立即啟動車輛
，往前撞倒黃守」等情（原判決第三頁第七至十行），並於理由
內說明：「所謂強盜故意殺人犯行，係指殺人行為，以在強盜所
實施者而言，即時發覺之現行犯，於追捕中，因脫免逮捕擊殺追
捕之人，亦應成立本罪；易言之，所犯準強盜罪，以強暴脅迫行
為而殺人者，亦論以強盜故意殺人罪。核上開被告甲○○結夥三
人以上攜帶兇器毀越安全設備竊盜，因脫免逮捕當場施以強暴，
係犯刑法第三百二十九條準強盜罪，並有刑法第三百二十一條第
一項第二、三、四款情形，應論以刑法第三百三十條第一項加重
強盜罪。」等旨（原判決第二十七頁第六至十三行）。但上訴人
於竊盜後，因脫免逮捕，當場對被害人實施上開強暴行為，是否
已達使其難以抗拒之程度，原判決未於事實欄明白認定詳細記載
，亦未於理由欄論述說明，難謂與前揭釋字第六三０號解釋意旨
相符，非無疏誤。上訴意旨雖未指摘及此，惟此為本院得以職權
調查之事項，案關死刑重典，為期翔實，應認原判決仍有撤銷發
回之原因。
據上論結，應依刑事訴訟法第三百九十七條、第四百零一條，判
決如主文。
中    華    民    國  九十七  年    四    月    三    日
                      最高法院刑事第四庭
                          審判長法官  林  增  福
                                法官  張  清  埤
                                法官  陳  世  雄
                                法官  蔡  國  在
                                法官  韓  金  秀
      本件正本證明與原本無異
                                      書  記  官
中    華    民    國  九十七  年    四    月    十    日
                                                      v


司法院資訊處製作；財團法人民間司法改革基金會備份。
